【裁判字號】    90,上訴,2815
【裁判日期】    901012
【裁判案由】    偽造文書等
【裁判全文】
臺灣高等法院刑事判決                            九十年度上訴字第二八一五號
    上  訴  人  臺灣基隆地方法院檢察署檢察官
    上  訴  人
    即  被  告  戊○○
右上訴人等因偽造文書等案件，不服臺灣基隆地方法院九十年度訴字第三二一號，中
華民國九十年七月十日第一審判決（起訴案號：臺灣基隆地方法院檢察署九十年度偵
字第五二、七九七號）提起上訴，本院判決如左：
    主  文
原判決撤銷。
戊○○連續行使偽造私文書，足以生損害於他人，處有期徒刑陸月，如易科罰金，以
參佰元折算壹日。
    事  實
一、戊○○先後於民國八十八年六月一日、八十九年六月五日（起訴書誤載為八十九
    年十二月二十三日），在基隆市○○路二五五號，自任會首，召集互助會各一會
    ，其中互助會（一）之會期自八十八年六月一日起至九十年六月一日止，連會首
    計有己○○、甲○○、康秀緞、曾佳琪等二十五人。互助會（二）之會期自八十
    九年六月五日起至九十一年二月五日止，連會首計有乙○○、丁○○、丙○○等
    二十一人，均採內標制，約定每期會款新臺幣（下同）一萬元，分別於每月一日
    、五日，在基隆市○○路二五五號標會。詎戊○○因投資經營咖啡店生意失敗，
    竟意圖為自己不法之所有，基於概括之犯意，自八十八年三月一日起，利用互助
    會（一）、（二）會員游惠珠、吳莉蓁等人得標之機會，向丙○○、乙○○（參
    加二會）、己○○（參加二會）、甲○○、丁○○、康秀緞、曾佳琪等七位活會
    會員佯稱得標會員係以較低之標金得標，使其等陷於錯誤，而交付較高之會款，
    藉此從中詐取其間之差額，例如附表一編號一游惠珠實際上係以二千三百元之標
    金得標，戊○○卻向丙○○、乙○○等活會會員佯稱係以二千元之標金得標，亦
    即戊○○本應向丙○○、乙○○等活會會員收取七千七百元之會款，卻收取八千
    元之會款，而詐取其間三百元之差額，迄八十九年十二月一日止，合計詐得四萬
    八千五百元（各次情形詳如附表一、二所示）。另自八十九年二月一日起至同年
    十月一日止，先後八次冒用己○○、徐浩、邱鴻志、甲○○、丁○○、丙○○、
    乙○○等七位活會會員名義，在標單上偽簽其等署名及標金數額後，持以行使參
    與投標（標單於開標後即丟棄，未據扣案），足以生損害於被冒標之會員及其他
    活會會員。得標後並向當次活會會員詐稱係偽造標單上之登載名義人得標，使不
    知情之各該活會會員陷於錯誤，而如數繳交會款，藉此總共詐得會款六十九萬七
    千五百元（詳如附表三所示）。嗣於八十九年十二月五日，互助會（一）活會會
    員發現僅餘六次會期，卻尚有丙○○等十餘人未得標，始查知上情。
二、案經被害人丙○○、乙○○、己○○、甲○○、丁○○訴由臺灣基隆地方法院檢
    察署檢察官偵查起訴。
    理  由
一、訊據被告戊○○對於右揭事實坦承不諱，核與告訴人丙○○、乙○○、己○○、
    甲○○、丁○○指訴之情節相符，並有互助會名單二紙（見原審卷第十六至十七
    頁）及被告出具之收據（見第七九七號偵查卷第二九頁）、切結書（見第七九七
    號偵查卷第三十頁）、計算表（見原審卷第三六至三七、五四至五七頁，本院卷
    第三七頁）附卷可稽。本件事證明確，被告犯行堪以認定。
二、關於被告冒標互助會（一）之次數，被告於原審雖僅承認冒標丙○○、乙○○、
    己○○（二會）、甲○○、丁○○等六會（見原審卷第二五頁），惟經本院審理
    結果，發現八十九年十一月一日得標者有邱鴻志、康秀緞二人，八十九年十二月
    一日得標者有徐浩、曾佳琪二人，顯有重複得標之情形，質諸被告始供稱：其曾
    分別於八十九年四月一日、五月一日，將邱鴻志、徐浩的會標走，所以他們要標
    的時候，必須同時付錢，其向臺北的人說康秀緞得標，向基隆的人說邱鴻志得標
    ，徐浩也是同樣情形等語（見本院卷第三二至三四頁），故被告冒標互助會（一
    ）之正確次數，應為八次。又依被告自承：「我們開標都是要標的人寫上他的名
    字及投標的金額在小紙條上，我冒標時是由我自己寫上被冒標人的姓名、金額」
    （見原審卷第二六頁）、「（對你原審稱有用紙條，有何意見？）我有寫籤，做
    個樣子，就收回來了，標完會我就丟掉了」等語（見本院卷第三四頁），足見被
    告冒標互助會（一）之方式，係在標單上偽簽被冒標會員姓名及標金數額後，持
    以行使參與投標。
三、按於標單上登載姓名及標金數額，依民間互助會之習慣，乃用以表示登載名義人
    欲以該金額參加投標之意思，為刑法第二百二十條第一項之準文書。被告偽造並
    持以行使，足以生損害於各登載名義人及其他活會會員，並使不知情之活會會員
    陷於錯誤，而遵期繳交會款，詐騙六十九萬七千五百元，核其所為，係犯刑法第
    二百十六條、第二百二十條第一項、第二百十條之行使偽造私文書罪、第三百三
    十九條第一項之詐欺取財罪。又被告藉以高報低之方式，向丙○○、乙○○、己○○、甲○○、丁○○、康秀緞、曾佳琪等活會會員偽稱標金數額，藉此詐取中
    間之差額，核其所為，係犯刑法第三百三十九條第一項之詐欺取財罪。其在標單
    上偽造署名之行為係偽造私文書之部分行為，偽造私文書而後行使，偽造之低度
    行為應為高度之行使行為所吸收，均不另論罪。被告前後多次行使偽造私文書、
    詐欺取財犯行，時間緊接，犯罪構成要件相同，顯係基於概括犯意反覆為之，均
    應依連續犯之規定論以一罪，並加重其刑。其各次冒名標會、謊報標金，使多數
    活會會員陷於錯誤而交付會款，侵害各該活會會員之法益，屬一行為觸犯數罪名
    ，為同種想像競合，僅論以一罪，公訴人未論及於此，容有未洽。被告所犯行使
    偽造私文書及詐欺取財二罪間，有方法與結果之牽連關係，應從較重之連續行使
    私文書罪處斷。
四、公訴意旨另以被告於互助會（一）期間，另有冒用乙○○（乙○○共參加二會，
    其中一會為被告所冒標）、康秀緞、曾佳琪名義參與投標、詐取會款之事實，而
認被告此部分亦涉有刑法第二百十六條、第二百二十條第一項、第二百十條、第
    三百三十九條第一項等罪嫌。然被告否認有此部分犯行，辯稱：其冒標乙○○部
    分，僅冒標一會，而康秀緞、曾佳琪是自己標走的等語，核與告訴人乙○○供稱
    ：「我本人八十九年六月一日標的，康秀緞八十九年十一月一日，曾佳琪八十九
    年十月一日標的」（見本院卷第三一頁）、告訴人丙○○供稱：「十一月一日是
    康秀緞得標沒錯，被告有把錢匯給我，我給康秀緞；十二月一日曾佳琪是我妹妹
    得標也沒有錯」（見本院卷第三二頁）等情相符，足見被告並無冒用該三人名義
    參與投標、詐取會款之犯行。惟公訴人認被告此部分犯行與前揭論罪部分有牽連
    犯、連續犯之裁判上一罪關係，爰不另為無罪之諭知。
五、原審認被告所犯罪證明確，予以論罪科刑，固非無見。惟：（一）原判決認本件
    標單為刑法第二百二十條第一項之準私文書，於據上論斷欄卻漏列該條項。又原
    判決論被告犯詐欺取財罪，然於據上論斷欄內，卻僅記載刑法第三百三十九條，
    未載明項次，均有未合。（二）原判決漏未論述被告冒用徐浩、邱鴻志名義，參
    與投標、詐取會款部分之事實。（三）被告冒用甲○○、丁○○名義，參與投標
    、詐取會款之時間，分別為八十九年六月一日、七月一日，業據被告供明在卷（
    見本院卷第二九頁）。原判決未予查明，逕將該二次犯罪時間載為不詳，尚有未
    洽。（四）被告前後十一次偽稱得標金額，除如附表一編號七、八所示部分外，
    其餘被詐欺之活會數均為九會（即己○○、甲○○、丁○○、丙○○、曾佳琪、
    乙○○、康秀緞等七人，其中己○○、乙○○二人各參加二會，共計九會），業
    據被告供述：其僅向臺北九會謊稱標金，剩下的都沒有（見本院卷第三一頁）、
    告訴人乙○○指稱：被告詐欺的是臺北七人九會（見本院卷第三十至三一頁）等
    語在卷。原判決就此部分被詐欺之活會數，有載為五、六、八、十八會者，均與
    事實不符。公訴人上訴指稱量刑過輕及被告上訴指稱指稱量刑過重，雖均無理由
    ，惟原判決既有可議，自應由本院予以撤銷改判。爰審酌被告並無前科，有本院
    被告全國前案紀錄表、臺灣高等法院檢察署刑案資料簡覆表附卷可參（見本院卷
    第十四至十六頁），素行尚稱良好，因經營生意失敗，竟以偽造文書之手段詐騙
    他人財物，犯罪後坦承犯行，於本院審理時，當庭提出五十五萬元之台支支票（
    見本院卷第三四頁），並稱願以其妹之不動產設定抵押（見本院卷第五五頁），
    表示欲與告訴人和解，有解決欠款意願等一切情狀，酌予減輕原判刑度，量處如
    主文所示之刑。又被告於行為後，刑法第四十一條業於九十年一月十日修正公布
    ，於同月十二日生效施行，修正後規定「犯最重本刑為五年以下有期徒刑之罪，
    而受六月以下有期徒刑或拘役之宣告，因身體、教育、職業或家庭之關係或因其
    他正當事由，執行顯有困難者，得以一元以上三元以下折算一日，易科罰金。但
    確因不執行所宣告之刑，難收矯正之效或難以維持法秩序者，不在此限」，較諸
    修正前舊法規定犯最重本刑為三年以下有期徒刑之罪，而受六月以下有期徒刑之
    宣告，始得易科罰金，對被告較為有利。依刑法第二條第一項前段之規定，應適
    用修正後新法之規定，併諭知易科罰金之折算標準。至被告所偽造之標單於歷次
    開標完後即當場丟棄，業據其供明在卷（見本院卷第三四頁），核與一般民間互
    助會之習慣相符，且該標單均未扣案，堪認現已不存在屬實，標單上所偽造之署
    押自毋庸依刑法第二百十九條規定宣告沒收。
據上論斷，應依刑事訴訟法第三百六十九條第一項前段、第三百六十四條、第二百九
十九條第一項前段，刑法第二條第一項前段、第五十六條、第二百十六條、第二百二
十條第一項、第二百十條、第三百三十九條第一項、第五十五條、第四十一條第一項
（修正後），罰金罰鍰提高標準條例第一條前段、第二條，判決如主文。
本案經檢察官郭弘佑到庭執行職務。
中      華      民      國      九十      年      十    月    十二      日
                              臺灣高等法院刑事第十一庭
                                  審判長法  官  楊  照  男
                                        法  官  陳  炳  彰
                                        法  官  王  詠  寰
右正本證明與原本無異。
如不服本判決應於收受送達後十日內向本院提出上訴書狀，其未敘述上訴之理由者並
得於提起上訴後十日內向本院補提理由書（均須按他造當事人之人數附繕本）。
                                        書記官  駱  麗  君
中      華      民      國      九十      年      十    月    十二      日
附錄本案論罪科刑法條全文
刑法第二百十六條
行使第二百十條至第二百十五條之文書者，依偽造、變造文書或登載不實事項或使登
載不實事項之規定處斷。
刑法第二百二十條
在紙上或物品上之文字、符號，依習慣或特約，足以為表示其用意之證明者，關於本
章之罪，以文書論。
刑法第二百十條
偽造、變造私文書，足以生損害於公眾或他人者，處五年以下有期徒刑。
刑法第三百三十九條
意圖為自己或第三人不法之所有，以詐術使人將本人或第三人之物交付者，處五年以
下有期徒刑、拘役或科或併科一千元以下罰金。
以前項方法得財產上不法之利益或使第三人得之者亦同。
前二項之未遂犯罰之。


司法院資訊處製作；財團法人民間司法改革基金會備份。
